臺灣高等法院民事判決　　　　　　 94年度重上更(二)字第109號
上　訴　人　丑○○
　　　　　　丁○○
　　　　　　乙○○
　　　　　　寅○○○
　　　　　　癸○○
　　　　　　庚○○
　　　　　　子○○
　　　　　　　　　　　　4號
　　　　　　辛○○
　　　　　　丙○○
追加原告　　壬○○
　　　　　　己○○
　　　　　　戊○○
共　　　同
訴訟代理人　張質平律師
被上訴人　　甲○○
訴訟代理人　王年柿律師
上列當事人間請求所有權移轉登記事件，上訴人對於中華民國88
年7月8日臺灣桃園地方法院87年度重訴字第123號第一審判決提
起上訴並為訴之追加，經最高法院第二次發回更審，本院於96年
5月30日言詞辯論終結，判決如下：
    主  文
上訴及追加原告之訴均駁回。
第二審及發回前第三審與追加之訴訴訟費用由上訴人及追加原告
連帶負擔。
  事實及理由
一、按於第二審為訴之變更、追加，非經他造同意，不得為之。
    但該訴訟標的對於數人必須合一確定時，追加其原非當事人
    之人為當事人者，不在此限，民事訴訟法第446條第1項、第
    255條第1項第5款定有明文。本件買賣契約之買受人林煥榮
    於民國（下同）67年4月4日死亡，其繼承人為林錫廷、乙○
    ○、癸○○、壬○○（於林煥榮死亡後之68年1月8日出養予
    林煥典、林戴淑貞）、子○○、丙○○、丁○○、寅○○○
    、庚○○、辛○○；嗣林錫廷於77年5月17日死亡，其繼承
    人為丑○○、己○○、戊○○（己○○、戊○○於80年10月
    16日為上訴人丙○○收養），有繼承系統表、戶籍謄本在卷
    可按（見本院重上卷第123、106至108、124至125頁，原審
    卷41至50頁），其等就繼承取得之財產於分割前既屬公同共
    有關係，是訴請被上訴人履行買賣契約之法律關係，對林煥
    榮之全體繼承人必須合一確定，揆諸首揭說明，上訴人於89
    年9月11日具狀追加原非當事人之壬○○、己○○、戊○○
    為原告（見本院重上卷第120至122頁），自屬正當，應予准
    許，合先明。
二、上訴人未於言詞辯論期日到場，核無民事訴訟法第386條各
    款所列情形，依被上訴人聲請，由其一造辯論而為判決。
三、上訴人及追加原告主張：被上訴人之被繼承人林煥文於58年
    11月10日與伊等之被繼承人林煥榮簽訂不動產買賣契約書（
    下稱系爭買賣契約），將其所有坐落桃園縣中壢市○○段中
    壢老小段100-9至100-21地號土地應有部分各為590/4542 內
    ，其所分管100-13地號上之稅籍號碼4735號建物及坐落基地
    面積約53坪之1/3出賣予林煥榮。林煥文並於76年1月20日出
    具承諾書予林煥榮之繼承人承認買賣價款新台幣（下同）33
    萬元已全部收清，同意於上開土地分割共有物事件確定時或
    確定前辦理過戶手續。詎林煥文於79年8月1日死亡，猶未依
    約辦理系爭買賣土地之所有權移轉登記，而前開100-9至100
    -21地號土地復於81年間經本院79年度上更(四)字第320號判決
    分割確定。被上訴人及林煥文之其他繼承人取得分割後之同
    小段100-69、100-76、100-77、100-80地號等4筆土地，又
    因所分得之土地價值較低，乃取得新台幣（下同）1200萬
    5745元之補償金。依前開分割確定判決及系爭買賣契約約定
    換算結果，林煥文應移轉予被上訴人及追加原告之土地面積
    為50.23平方公尺，與被上訴人單獨取得所有權，面積為66
    平方公尺之上開100- 69地號建地（下稱系爭土地）相當，
    另就前開林煥文繼承人領取之補償費依比例換算，被上訴人
    尚應給付上訴人256萬6164元，爰依買賣契約、承諾書法律
    關係及情事變更原則，求為命被上訴人應將桃園縣中壢市○
    ○段中壢老小段100-69地號土地應有部分50/66之所有權移
    轉登記與上訴人共有，並給付上訴人256萬6164元及加計法
    定遲延利息之判決。原審為上訴人全部敗訴之判決，上訴人
    聲明不服，提起上訴，並追加原告壬○○、己○○、戊○○
    。其上訴及追加聲明：(1)原判決廢棄。(2)被上訴人將前開
    100-69地號土地應有部分50/66所有權移轉登記予上訴人及
    追加原告共有。(3)被上訴人應給付上訴人及追加原告256 萬
    6164元及自起訴狀繕本送達翌日起至清償日止按年息5%計算
    之利息。(4)願供擔保請准宣告假執行。
四、被上訴人則以：依系爭買賣契約第4條、第5條約定可知，買
    賣標的物之土地係指林煥文分管之100-13地號上所有建物之
    基地，面積約53坪之1/3。因買賣標的之部分土地及房屋業
    經政府預定作為道路拓寬使用，故買賣雙方並約定拓寬之一
    切補償買方取得。由上可知，買賣標的物係特定位置之房屋
    及基地。且林煥文所有100-9至100-21地號土地之應有部分
    為591/4542，惟上訴人主張其買受之應有部分僅為110/4542
    ，上訴人96年3月27日準備書狀亦重申所購買土地為約53坪
    之1/3，依此計算應有部分為109.3437/4542，故主張買賣標
    的之應有部分為110/4542 ，足證本件買賣標的土地係坐落
    100-13地號土地房屋基地之面積。再者，本件買賣標的即稅
    籍號碼第4735號房屋及其基地，於訂約當日已交付買方林煥
    榮使用收益。房地交付後，中壢市公所始拓寬中壢市○○路
    ，並就拓寬部分新增地號100-36，位於拓寬位置之土地及房
    屋之補償，依買賣契約約定已由買方取得，由此可推論系爭
    買賣之土地確係特定位置之土地。而餘存之土地，上訴人已
    因另案共有物分割取得所有權，被上訴人已確定不能取得房
    屋之基地所有權，自無從依買賣契約移轉與上訴人所有，已
    屬給付不能。上訴人雖請求將買賣之土地換算為應有部分，
    然特定位置之土地買賣，欲換算為應有部分，應僅限於同筆
    土地，始符特定標的物買賣之債之原意，上訴人卻請求換算
    為非買賣標的之他筆土地即100-69地號之應有部分，顯於法
    不合等語，資為抗辯。其答辯聲明：上訴及追加原告之訴均
    駁回。（被上訴人答辯聲明雖僅記載上訴駁回，惟其就上訴
    人及追加原告之主張均已有爭執並為事實及法律上之攻防、
    答辯，是其答辯聲明，核其真意應係就上訴及追加原告之訴
    均請求判決駁回，併此敘明。）
五、查被上訴人為林煥文繼承人之一，上訴人丑○○等12人則為
    林煥榮之全體繼承人。林煥文於58年11月10日與林煥榮簽訂
    不動產買賣契約書，以33萬元之價格，將坐落桃園縣中壢市
    ○○段中壢老小段100-9至100-21地號土地應有部分590/
    4542內，其所分管之坐落100-13地號（即地上建物稅籍號碼
    4735號之基地）面積約53坪之1/3及其上稅籍號碼第4735號
    本國式土造二層樓房應有部分之1/3出賣予林煥榮。惟上開
    100-21地號土地於地籍圖上並無標示記載，即實際無該筆土
    地存在。另為拓寬桃園縣中壢市○○路需要，復自上開100-
    13地號土地中分割新增100-36地號土地供作道路拓寬使用。
    72年間訴外人湯元發、湯李妹訴請法院就前開所餘100-9至
    100-20地號等12筆地判決分割共有土地，經台灣桃園地方法
    院以72年度訴字第1335號受理，訴訟進行中，林煥文於76年
    1月20日出具承諾書予林煥榮之繼承人表示確已收訖買賣價
    金33萬元，並同意於上開土地分割共有物事件確定時或確定
    前辦理所有權移轉手續。然林煥文猶未依約履行，前開分割
    共有物事件，於81年間經本院79年度上更(四)字第320號民事
    判決確定，上開100-13地號土地內之稅籍號碼4735號建物坐
    落基地由上訴人乙○○、丑○○、癸○○、子○○、戊○○
    、己○○、壬○○分得。林煥文之繼承人林鍾美妹、林忠雄
    、林太平、林伯雄、林紅玉、蕭林白雪、林世雄、被上訴人
    則分得同小段100-9、100-11、100-12、100-18號土地（現
    為100-69、100-76、100-77、100-80地號）等4筆土地，且
    因渠等分得土地價值較低，而依上開確定判決取得1200萬
    5745元之補償金。嗣100-69地號土地登記為被上訴人單獨所
    有，其餘100-76、100-77、100-80地號等3筆土地則登記於
    林世雄名下，其後林世雄再將該3筆土地出售予被上訴人。
    上開各情為兩造所不爭執，並有前開分割確定判決暨確定證
    明書、不動產買賣契約書、承諾書、戶籍謄本、繼承系統表
    、土地登記簿謄本、地籍圖、桃園縣中壢地政事務所87年6
    月18日中地二字第416號函等件在卷可稽（見原審卷第20至
    62、81至82、104至106、165至182、185頁、本院重上卷第
    106至108、113、123至125頁、本院重上更(一)卷第75至87頁
    ），應堪信實。
六、上訴人固自承系爭不動產買賣契約書所載稅籍號碼4735號建
    物坐落基地業經分割共有物確定判決歸由上訴人乙○○、丑
    ○○、癸○○、子○○、戊○○、己○○、壬○○取得，惟
    主張其買賣契約之真意，係包括買賣土地之應有部分及建物
    所在土地之特定部分，故其效力應及於林煥文基於應有部分
    分割所得之土地云云。被上訴人則堅決否認，並以前詞置辯
    ，茲查：
(一)按解釋契約，固須探求當事人立約時之真意，不能拘泥於契約
  之文字，但契約文字業已表示當事人真意，無須別事探求者，
  即不得反捨契約文字而更為曲解（最高法院17年上字第1118號
  判例參照）。查系爭58年11月10日不動產買賣契約書第4條約
  定：「本買賣之土地係坐落中壢市○○段中壢1小段第100-9至
  100-21地號乙方（即林煥文）持分590/4542內分管之坐落同所
  第100-13地號（即地上建物稅籍號碼第4735號之基地）面積約
  53坪之1/3。」（見原審卷第38頁）顯見其買賣標的土地為林
  煥文所分管坐落系爭100-13地號土地內之稅籍號碼4735建物基
  地面積（約53坪）之1/3。參以該買賣契約書於末頁特別附註
  記載買賣之不動產標示為：「1.中壢市○○段中壢1小段100-
  13地號內乙方（即林煥文）分管部分面積約53坪之1/3。2.同
  右地號所在（稅籍號碼第4735號）本國式土造貳層樓房壹棟全
  部之1/3」；暨該不動產買賣契約書第6條約定：「乙方應於本
  約簽訂當日將出賣之房地連地交與甲方掌管使用。」（見原審
  卷第38頁）；第5條約定：「本買賣之房屋因拓寬中正路拆除
  之市公所發給房地一切補償費悉歸甲方（即林煥榮）所得如領
  款或其他手續需要乙方文件或印章時乙方應隨時照辦不得刁難
  。」（見原審卷第38至39頁），益證林煥文所出售者乃其分管
  坐落100-13地號土地內之稅籍號碼4735號建物基地（約53坪）
  面積1/3，並負有交付使用之義務，自屬特定部分之買賣。惟
  100-13地號土地乃林煥文與他人共有（林煥文應有部分為590/
  4542），故本件土地買賣部分亦包含林煥文就100-13地號與前
  開買賣面積相符之應有部分。
(二)上訴人雖主張本件買賣標的除稅籍號碼4735號建物坐落基地之
  特定部分外，尚包含林煥文就100-9至100-20地號土地與53坪
  之1/3相符之應有部分。查，系爭不動產買賣契約書第4條約定
  ：「本買賣之土地係坐落中壢市○○段中壢1小段第100-9至
  100-21地號乙方（即林煥文）持分590/4542內分管之坐落同所
  第100-13地號（即地上建物稅籍號碼第4735號之基地）面積約
  53坪之1/3。」（見原審卷第38頁）觀其文義，林煥榮所購土
  地應僅為100-13地號內之特定部分及應有部分。且林煥文於締
  約當時，就100-13地號土地所持有之應有部分確為590/4542，
  核與買賣契約書所載應有部分相吻；又稅籍號碼4573建物基地
  原係全部坐落於100-13地號土地，此為兩造所不爭執，而100-
  13地號土地面積於締約時原為536平方公尺，此觀卷附土地登
  記謄本甚明（見本院卷三第2、4頁），依林煥文應有部分590/
  4542折算，其面積約為69.63平方公尺，折合21.06坪，大於系
  爭買賣範圍53坪之1/3（約為17.67坪），足徵林煥榮所購買之
  土地標的僅侷限於坐落於100-13地號土地內稅籍號碼4753建物
  之基地特定位置及應有部分。故系爭不動產買賣契約書第4條
  前段所載：「本買賣之土地係坐落中壢市○○段中壢1小段第
  100-9至100-21地號乙方（即林煥文）持分590/4542內分管之
  坐落同所第100-13地號（即地上建物稅籍號碼第4735號之基地
  ）」僅係說明共有分管之事實，非謂除100-13地號外之其餘土
  地亦為買賣標的。
(三)上訴人另舉林煥文於76年1月24日所立承諾書及證人即代書吳
  喜樑之證言，謂林煥文生前已同意將分割共有物所分得之部分
  移轉登記予上訴人云云。查林煥文76年1月24日所立承諾書記
  載：「本案於58年11月10日所訂買賣土地同意於桃園地方法院
  72年訴字第1335號共有物分割事件確定時或確定前辦理過戶手
  續，其買賣價款330000元全部收清。」（見原審卷第40頁），
  核其內容，旨在表明已收訖全部買賣價金，願依約辦理所有權
  移轉登記手續，並無隻字片語提及變更買賣標的為分割共有物
  事件中其所取得之土地。證人吳嘉樑固於本院證述簽立承諾書
  時，林煥文係與林煥榮之繼承人約定分割共有物判決確定前過
  戶，就是移轉共有部分的持分，判決確定後，就按分到的特定
  部分移轉等語（見本院重上卷第91、92頁）。然其亦證稱不知
  原買賣標的物，而嗣後通知林煥文及林煥榮繼承人前來蓋章時
  ，雙方均未來辦理，其不知渠等不來之原因等語（見重上卷第
  90、91頁）。參以林煥文就100-9至100-20地號土地之應有部
  分遠大於林煥榮所購範圍，則林煥文依其應有部分，於分割共
  有物事件中所分得之土地，究應移轉何處之特定部分，亦未見
  承諾書記載或說明，且買賣雙方復均未至其事務所用印辦理後
  續之移轉手續，足證雙方並無證人吳嘉樑所言之合意，證人上
  述所言應屬其個人之主觀臆測，要無可採。而系爭買賣契約成
  立於58年11月10日，距林煥文於76年6月24日訂立承諾書時，
  已逾請求權15年時效，被上訴人辯稱林煥文簽具承諾書之真意
  ，僅係應林煥榮繼承人之要求，承諾原買賣契約應負之義務，
  以免因罹於時效而脫免債務，當非虛言。
(四)上訴人復謂林煥文過世後，其繼承人亦曾表示同意將林煥文於
  分割共有物事件中分得之100-69地號土地之應有部分50/66移
  轉登記予上訴人，另因林煥文於分割共有物事件中取得補償費
  1200萬5745元，按比例計算，上訴人應可得補償費256萬6164
  元云云，並舉證人林忠雄、蕭林白雪、林紅玉、卯○○為佐。
  但查，證人即林煥文之繼承人林忠雄、蕭林白雪、林紅玉均證
  稱僅聽聞其父或母提及要辦理所有權移轉予上訴人，但不清楚
  其中細節等語（見本院上更一卷第39、41頁、本院卷一第71頁
  ）。渠等證言尚不足證明兩造間已有更換買賣土地標的之合意
  。證人卯○○則證稱：我原先和林煥榮都是買同樣的地方，我
  們應有部分都各是1/3，土地分割以後，林煥文方面是有說要
  換100-69的土地給我們，他答應要把100-69空地的16平方公尺
  的應有部分給我，他不用再給我補償費等語（見本院卷一第60
  頁），是其更換條件並未包含補償費，核與上訴人主張不同，
  且其與林煥文或其繼承人間係屬另一獨立之契約關係，自難逕
  予比附援引。且查，證人即冠理律師事務所法務專員張展郎於
  本院結證稱：分割共有物事件後，甲○○的繼承人及上訴人曾
  來找我們，對其他共有人聲請強制執行，在聲請強制執行當中
  ，兩造父親因有買賣問題，所以有提議後段土地移轉給乙○○
  父親之繼承人，再來找補，曾討論幾次，但未達成協議。甲○
  ○方面對土地部分沒有爭執，但是就現金找補的金額有差距，
  差距好像有200多萬元（見本院上更一卷二第37、38頁）顯見
  兩造就變更土地買賣標的為100-69地號及補償費256萬6164元
  ，並未達成合意。
七、查系爭買賣契約後，林煥文已將買賣標的之稅籍號碼4735號
    建物及坐落基地交付林煥榮占有使用收益，嗣該基地部分土
    地即100-13地號因中壢市○○路拓寬新增100-36地號作為拓
    寬道路使用；而前開基地其餘部分之100-13地號土地，業經
    本院79年度上更(四)字第320號確定判決分由林煥榮之繼承人
    即上訴人丑○○、戊○○、己○○、乙○○、癸○○、壬○
    ○、子○○等7人所有，此為兩造所不爭執。上訴人及追加
    原告雖謂因林煥文繼承人未分得100-13地號土地，就該特定
    部分陷於給付不能，然依情事變更原則，被上訴人仍應依買
    賣契約就其分得之100-69地號土地給付應有部分云云。惟依
    前述，林煥榮所買受者為稅籍號碼4735號建物坐落基地（
    100-13地號）特定位置及應有部分，而未及於100-9至100-
    20地號之其餘土地應有部分。林煥文於58年間締約後，遲未
    依約辦理應有部分之所有權移轉登記，迨至81年間林煥文繼
    承人因分割共有物事件喪失100-13土地之應有部分所有權，
    致無法將買受範圍之100-13地號土地應有部分移轉登記予林
    煥榮之繼承人，核屬給付不能，上訴人及追加原告應依民法
    給付不能之相關規定請求賠償損害；本件情形與情事變更原
    則之要件尚屬有間，自不得逕將買賣標的變更為原契約範圍
    以外之他筆土地及補償費。上訴人及追加原告前開主張，容
    有誤會。
八、從而，上訴人及追加原告依系爭買賣契約、承諾書及情事變
    更原則，訴請被上訴人將100-69地號土地應有部分50/66所
    有權移轉登記予上訴人及追加原告共有，暨給付上訴人及追
    加原告256萬6164元及自起訴狀繕本送達翌日起至清償日止
    按年息5%計算之利息，洵屬無據，不應准許。其假執行之聲
    請亦失所附麗，併予駁回。原審為上訴人敗訴之判決，及駁
    回其假執行之聲請，並無不合。上訴意旨指摘原判決不當，
    求予廢棄改判，為無理由，應予駁回。
九、據上論結，本件上訴及追加原告之訴均為無理由，依民事訴
    訟法第463條、第385條第1項前段、第449條第1項、第85條
    第2項，判決如主文。
中　　華　　民　　國　　96　　年　　6 　　月　　13　　日
                    民事第一庭
                        審判長法　官  張耀彩
                              法　官  林金吾
                              法　官  盧彥如
正本係照原本作成。
如不服本判決，應於收受送達後20日內向本院提出上訴書狀，其
未表明上訴理由者，應於提出上訴後20日內向本院補提理由書狀
（均須按他造當事人之人數附繕本）上訴時應提出委任律師或具
有律師資格之人之委任狀；委任有律師資格者，另應附具律師資
格證書及釋明委任人與受任人有民事訴訟法第466條之1第1項但
書或第2項（詳附註）所定關係之釋明文書影本。
中　　華　　民　　國　　96　　年　　6 　　月　　14　　日
　　　　　　　　　　　　　    書記官  鄭兆璋
附註：
民事訴訟法第466條之1（第1項、第2項）：
對於第二審判決上訴，上訴人應委任律師為訴訟代理人。但上訴
人或其他法定代理人具有律師資格者，不在此限。
上訴人之配偶、三親等內之血親、二親等內之姻親，或上訴人為
法人、中央或地方機關時，其所屬專任人員具有律師資格並經法
院認為適當者，亦得為第三審訴訟代理人。
